【裁判字號】    92,簡上,32
【裁判日期】    920516
【裁判案由】    妨害兵役
【裁判全文】
臺灣臺南地方法院刑事判決
    上  訴  人
    即  被  告  甲○○
右列上訴人因妨害兵役案件，不服本院台南簡易庭九十一年度南簡字第一四二六號中
華民國九十一年十二月三十日第一審簡易判決（聲請簡易判決處刑案號：九十一年度
偵緝字第九七九號），本院管轄之第二審合議庭判決如左：
    主  文
原判決撤銷。
甲○○後備軍人意圖避免召集處理，居住處所遷移，無故不依規定申報，致使勤務召
集令無法送達，處有期徒刑貳月，如易科罰金，以參佰元折算壹日。緩刑貳年。
    事  實
一、甲○○為後備軍人，其戶籍住所設於台南縣歸仁鄉○○村○○路一二○巷四號，
    然其於民國九十一年六月一日起，因與家人不和而遷離上開戶籍住所，竟無故不
    依規定申報，亦未留下通訊方式與家人聯絡，致使台南縣後備司令部所發，指定
    應於九十一年八月十四日，前往台南縣大內鄉日新村新厝子四十五號「大內營區
    」報到之勤務召集令，由其母親林王素美代收後無法送達。
二、案經台南縣後備司令部移送移送台灣台南地方法院檢察署檢察官偵查後聲請簡易
    判決處刑。
    理  由
一、右揭事實，業據被告甲○○於警詢、偵查及本院審理時坦承不諱，核與證人即被
    告之母親林王素美於警詢中證述：「大約在九十一年七月左右詳細時間記不清楚
    ，在我家住處簽收的，但是簽收後我無法交給甲○○或轉告他，因為他在九十一
    年六月一日左右無故離家出走，他也都沒有與家裏聯絡，故也沒有聯絡上，所以
    我於九十一年八月十二日有到歸仁派出所報甲○○為查尋人口」等情節相符（見
    九十一年九月十二日警詢筆錄），此外，並有召集令受領回執、台南縣後備司令
    部列管後備軍人行方不明移送法辦年籍表各一件附卷可稽，事證明確，被告犯行
    堪以認定。
二、查被告甲○○為後備軍人，居住處所遷移，無故不依規定申報，致使勤務召集令
    無法送達，核係犯修正後妨害兵役治罪條例第十條第三項、第一項第三款之罪，
    應依同條例第六條第一項科刑。被告行為後，妨害兵役治罪條例已於九十一年六
    月二十六日經總統以華總一義字第○九一○○一二八○七○號令修正公布並施行
    ，原第十一條已修正為第十條，原第七條已修正為第六條，並於修正後之第十條
    第一項增加「意圖避免召集處理」之主觀構成要件，使該條成為意圖犯，須具有
    上開避免召集處理之意圖始能成立犯罪。本案被告應接受勤務召集之日期為九十
    一年八月十四日，係在該條例公布之後，但其居住處所遷移，無故未依規定申報
    之時間，係在公布日之前，被告行為後法律有變更，自有比較新舊法之必要。本
    院審酌，修正後第十條第三項、第一項除增設本罪行為人之主觀要件即「意圖避
    免召集處理」之規定外，其餘規定均與修正前第十一條第三項、第一項之規定相
    同；而修正前之第七條第一項與修正後之第六條第一項法定刑均為三年以下有期
    徒刑，兩者刑度相同；惟新修正之第十條第一項條文，因須有避免召集處理之意
    圖，始能構成犯罪，顯較舊法之規定有利於被告，是就罪刑一切情形，全部綜合
    比較之結果，自應適用最有利於被告之裁判時法（最高法院二十四年上字四六三
    四號判例參照）。綜上，本案自應適用裁判時之法律，即修正後妨害兵役治罪條
    例第十條第三項、第一項、第六條之規定。原審以被告犯行明確，依妨害兵役治
    罪條例第十條第三項、第六條第一項、刑法第十一條前段、第四十一條第一項前
    段、罰金罰鍰提高標準條例第二條之規定，判處被告有期徒刑二月，並諭知易科
    罰金之折算標準，固非無見，惟被告行為後法律業已變更，原審漏未比較新舊法
    ，自有未洽。被告上訴意旨以其係在不知情下涉犯法律，伊父親中風、經濟壓力
    沈重，無力易科罰金等語指摘原審判決不當云云雖無理由，惟原審既有前揭違誤
    ，自應由本院予以撤銷改判。爰審酌上開妨害兵役治罪條例之規定，其目的在藉
    由戶籍之管理，掌握後備軍人之動向，以達役政動員之目的，而被告違反申報義
    務已產生妨害召集之結果，足生影響於國家安全，惟其無前科，素行良好，手段
    平和，犯後坦承犯行，態度良好等一切情狀，量處如主文所示之刑，並諭知易科
    罰金之折算標準，以資警惕。末查被告前未曾受有期徒刑以上刑之宣告，有臺灣
    高等法院被告全國前案紀錄表一件在卷可憑，其經此教訓後，應知所警惕，信無
    再犯之虞，本院因認所宣告之刑以暫不執行為適當，併諭知緩刑二年，以勵自新
    。
據上論斷，應依刑事訴訟法第四百五十五條之一第一項、第三項、第三百六十九條第
一項前段、第三百六十四條、第二百九十九條第一項前段，妨害兵役治罪條例第十條
第三項、第一項第三款、第六條第一項，刑法第十一條前段、第二條第一項前段、第
四十一條第一項前段、第七十四條第一款，罰金罰鍰提高標準條例第二條，判決如主
文。
中      華      民      國    九十二      年      五      月    十六    日
                                      審判長法  官  陳振謙
                法  官  陳忠鎣
                                            法  官  孫淑玉
右正本證明與原本無異。
不得上訴。
                                            書記官  王元宏
中      華      民      國    九十二      年      五      月    十六    日


司法院資訊處製作；財團法人民間司法改革基金會備份。
